臺灣臺北地方法院刑事判決　　　　　　　　　　　　　　九十三年度自字第一一號
　　自　訴　人　丙○○
　　代　理　人　李文輝律師
　　被　　　告　乙○○
　　　　　　　　丁○○
　　　　　　　　戊○○
　　　　　　　　甲○○
　　共　　　同
　　選任辯護人　余西鈞律師
右列被告等因誹謗案件，經自訴人提起自訴，本院判決如左：
    主  文
乙○○、丁○○、戊○○、甲○○均無罪。
    理  由
一、自訴意旨略以：
（一）緣自訴人丙○○為中國石油股份有限公司（下稱中油公司）第五屆勞資會議勞
      方代表，依據「勞資會議實施辦法第十三條勞資會議之議事範圍：討論事項：
      (三)關於勞工福利籌劃事項。(四)關於提高工作效率事項」提案，於民國九十二年
      四月二十八日中油公司第五屆第二十次勞資會議續會時，提出討論案第四案及
      第五案如下：
    １第四案，「：：案由：油品行銷事業部績效不彰，造成公司實質盈餘銳減。應
      追究油品行銷相關主管，至少應減除績效獎金分配，以為懲處」，目的在「提
      高工作效率」、要求提升績效。減少有責主管—非工會會員之績效獎金，將使
      工會會員平分更多績效獎金。
    ２第五案，「：：說明三、給員工購買優惠油票，是公司體恤全體員工的辛勞和
      福利，：：為何油品行銷事業部規定加油站服務人員對本公司同仁持員工優惠
      油票加油者不附送贈品：：」「：：辦法：：於加油後應同樣附送贈品：：」
      目的在「爭取員工福利」。
    ３前二提案自提出至正式討論，歷數次會議會前會討論。
    ４依工會法第十三條及該法施行細則第十條規定，與臺灣石油工會第九屆代表大
      會第三次會議授權理事會修正：「油品行銷事業部主管：：執行長、副執行長
      ：：」等，無工會會員資格，此為被告等工會幹部所知曉。
    ５被告等在誹謗作為前，均未與自訴人詢問或說明。
（二）被告乙○○係臺灣石油工會第二分會（下稱第二分會）常務理事，扭曲自訴人
      原意，前於九十二年八月十四日（自訴狀誤植為九十二年八月四日）在臺北市
      ○○○路一段七號十樓會議室第二分會舉辦第七屆第二十八次理事會議時，決
      議通過「：：丙○○：：不當言論，嚴重傷害本分會會員權益：：」案並公開
      上網，以第二分會九十二年八月二十五日（九二）油工字第二○六號函報請臺
      灣石油工會並副知自訴人等，稱自訴人「已違反勞資委員勞方代表立場」誹謗
      自訴人。於九十二年九月二十五日上午十時許，在臺北市○○路三號五樓五一
      三會議室，被告等進入中油公司第五屆第二十三次勞資會議會場後，自訴人已
      解釋清楚，說明提案是針對主事主管而非指責工會會員，被告乙○○明知自訴
      人之提案均是為勞方爭取福利，竟在上述會議中指稱自訴人等的「權力基礎有
      問題：：，行銷事業部主管經營能力輪不到你們來批判」，且又以扭曲意思之
      文字刊登「應追究油品行銷相關主管，至少應減績效獎金分配：：惟此案提及
      二分會會員績效不彰：：均與事實不符：：上述提案未依程序逕行提出，造成
      勞勞之爭，顯有不當，梁代表之提案實有失勞方代表立場，已嚴重侵犯二分會
      會員權益」之內容於第二分會會刊二００三年十月號，發放予中油公司油品行
      銷事業部同仁及其他單位，並上網刊登，意圖散佈於眾，指摘以上述不實之事
      ，足以毀損自訴人之名譽。
（三）被告丁○○為中油公司油品行銷事業部第六屆勞資會議勞方代表，於九十二年
      九月二十二日，在金門縣金湖鎮正義里夏興二００號金門供油中心會議室舉行
      中油公司油品行銷事業部第六屆第三十一次勞資會議時，提案討論第一案：「
      ：：案由：：丙○○君長期打擊油品同仁士氣，居心叵測：：說明：二、：：
      丙○○一而再、再而三提案羞辱油品事業部工作伙伴：：」，並曾刊登於二分
      會網站，扭曲事實、公然誹謗自訴人。
（四）被告戊○○為第二分會理事，亦為中油職工福利會主任委員，明知爭取員工比
      照一般客戶加油獲贈品，應屬「爭取原工福利」，前於九十二年八月十四日，
      在臺北市○○○路○段七號十樓會議室第二分會第七屆第二十八次理事會議決
      議通過「：：丙○○：：不當言論，嚴重傷害本分會會員權益：：」案並公開
      上網。又於九十二年九月二十五日上午十時許，在臺北市○○路三號五樓五一
      三會議室扭曲言論，認為自訴人「損害二分會會員權益」、「打擊士氣」，誹
      謗自訴人。
（五）被告甲○○為第二分會理事，前於九十二年八月十四日，在臺北市○○○路○
      段七號十樓會議室第二分會第七屆第二十八次理事會議決議通過「：：丙○○
      ：：不當言論，嚴重傷害本分會會員權益：：」案並公開上網。又於九十二年
      九月二十五日上午十時許，在臺北市○○路三號五樓五一三會議室扭曲言論，
      認為自訴人「：：未於勞資會會前會提出討論：：嚴重傷害二分會會員權益」
      、「打擊士氣」、更誣指「勞資會會前會僅小貓二、三隻開會」，誹謗自訴人
      。
（六）綜右所述，自訴人認被告乙○○、丁○○、戊○○、甲○○四人涉有刑法第三
      百十條第一項、第二項之誹謗罪嫌云云。
二、按犯罪事實應依證據認定之，無證據不得認定其犯罪事實；又不能證明被告犯罪
    者，應諭知無罪之判決，刑事訴訟法第一百五十四條第二項、第三百零一條第一
    項分別定有明文。
三、自訴人丙○○認被告乙○○、丁○○、戊○○、甲○○涉犯刑法第三百十條第一
    項、第二項之誹謗罪嫌，無非係以中油公司九十二年四月二十八日第五屆第二十
    次勞資會議紀錄影本討論第四案及第五案（見本院卷第七至八頁）、臺灣石油工
    會九十一年四月十九日（九一）石工組字第九一○四０六七三號函（見本院卷第
    九至十頁）、第二分會第七屆第二十八次理事會議紀錄一紙（見本院卷第十一頁
    ）、第二分會九十二年八月十五日（九二）油工二字第二０六號函一紙（見本院
    卷第十二至十四頁）、第二分會九十二年十月份會刊網頁列印資料（見本院卷第
    十五至二十頁）、第二分會九十二年十月份會刊影本（見本院卷第二一至二二頁
    ）、中油公司油品行銷事業部第六屆第三十一次勞資會議紀錄一紙（見本院卷第
    二三頁）等為依據。訊據被告四人均坦認有於各該會議上陳述或以書面提案自訴
    人所指之言詞，被告乙○○亦是認決行第二分會九十二年八月十五日（九二）油
    工二字第二０六號函文屬實，惟均堅詞否認誹謗自訴人，被告乙○○辯稱：伊係
    第二分會常務理事，擔任此職須維護勞工權益，自訴人於九十二年四月二十八日
    中油公司第五屆第二十次勞資會議時提案表示中油公司油品行銷事業部績效不彰
    ，伊基於保護勞工權益之立場，就不同意見討論，非誹謗，至於內部網站係言論
    自由之範圍，是該會會員公評之事項；被告丁○○則以理事會向我們宣布自訴人
    的第四提案及第五提案，我們勞方也要提出意見；被告戊○○則以自訴人所述中
    油公司油品行銷事業部績效不彰不知有何根據，持油票至民營加油站加油如附送
    贈品，中油公司油品行銷事業部須支付操作費予民營加油站，勢必減少績效，因
    見自訴人所提第四案及第五案並無根據，感到不平，始會加以討論，績效評量並
    非如自訴人所述方式判定，不應由油品行銷事業部單獨承擔責任等語置辯。被告
    甲○○係辯稱：伊所言屬實等語。
四、經查：
（一）自訴人指訴被告乙○○、戊○○、甲○○三人於九十二年八月十四日，在臺北
      市○○○路○段七號十樓會議室，第二分會舉辦第七屆第二十八次理事會議時
      ，決議通過「：：丙○○：：不當言論，嚴重傷害本分會會員權益：：」案；
      被告乙○○於翌日即九十二年八月十五日即以第二分會（九二）油工字第二○
      六號函報請臺灣石油工會並副知自訴人指稱「丙○○已違反勞資委員勞方代表
      立場」。被告乙○○、戊○○、甲○○三人再於九十二年九月二十五日上午十
      時許，在臺北市○○路三號五樓五一三會議室，中油公司舉行第五屆第二十三
      次勞資會議時，指稱自訴人「權力基礎有問題：：，行銷事業部主管經營能力
      輪不到你們來批判」、「未於勞資會會前會提出討論：：嚴重傷害二分會會員
      權益」、「打擊士氣」、「勞資會會前會僅小貓二、三隻開會」等，再以文字
      刊登「應追究油品行銷相關主管，至少應減績效獎金分配：：惟此案提及二分
      會會員績效不彰：：均與事實不符：：上述提案未依程序逕行提出，造成勞勞
      之爭，顯有不當，梁代表之提案實有失勞方代表立場，已嚴重侵犯二分會會員
      權益」之內容於第二分會會刊二００三年十月號等情，均據被告乙○○、戊○○、甲○○是認屬實（見本院九十三年五月四日審判筆錄）。而被告丁○○於
      九十二年九月二十二日，在金門縣金湖鎮正義里夏興二００號金門供油中心會
      議室，中油公司油品行銷事業部舉行第六屆第三十一次勞資會議時，以書面提
      案討論第一案：「：：案由：：丙○○君長期打擊油品同仁士氣，居心叵測：
      ：說明：二、：：丙○○一而再、再而三提案羞辱油品事業部工作伙伴：：」
      一事，復據被告丁○○當庭坦認無誤（見本院九十三年五月四日審判筆錄），
      並有自訴人提出之第二分會第七屆第二十八次理事會議紀錄一紙（見本院卷第
      十一頁）、第二分會九十二年八月十五日（九二）油工二字第二０六號函一紙
      （見本院卷第十二至十四頁）、第二分會九十二年十月份會刊網頁列印資料（
      見本院卷第十五至二十頁）、第二分會九十二年十月份會刊影本（見本院卷第
      二一至二二頁）、中油公司油品行銷事業部第六屆第三十一次勞資會議紀錄一
      紙（見本院卷第二三頁）等足憑。是自訴人指訴被告等在會議上發表如自訴意
      旨所載之言詞，並將之刊登於第二分會會刊，張貼於中油公司網頁上等情，堪
      信屬實，茲所應審究者乃被告等所為是否構成刑法第三百十條之誹謗罪。
（二）按言論自由為人民之基本權利，憲法第十一條定有明文保障，國家應給予最大
      限度之維護，俾其實現自我、維護人性尊嚴、溝通意見、追求真理及監督各種
      政治或社會活動之功能得以發揮。惟言論自由乃人之外在表現自由，不免與他
      人自由或權利發生衝突，為兼顧對個人名譽、隱私及公共利益之保護，言論自
      由亦有其限界，法律尚非不得對言論自由依其傳播方式為合理之限制。是言論
      自由及維護自我名譽之權同受憲法平衡保障，此一理念反應於我國憲法下位階
      規範之刑法上，首先對於公然侮辱人之言論以刑法第三百零九條制衡；次為保
      護意見之公開、交流，僅在意圖散佈於眾，單純指摘傳述貶損他人名譽之事實
      時，始克成立刑法第三百十條之誹謗罪，至於意見、評論持平適當與否，應由
      社會大眾評價選擇。換言之，刑法第三百十條誹謗罪之成立，以行為人主觀上
      具有毀損他人名譽之不法意圖為必要，且所指摘傳述者為事實，若係主觀之評
      論及意見之表達，則非在規範之列。而行為人行為是否具有主觀不法意圖，須
      依行為當時之具體情況客觀判斷之，且立法者於一般阻卻違法事由外，另於刑
      法第三百十一條明列特別阻卻違法事由，只要行為人之行為客觀上符合該條所
      定之要件，其行為即屬不罰，藉以解決實務上就主觀不法意圖判斷上之困難，
      及保障言論自由精神，故任何客觀上造成毀損他人名譽結果之行為，除有上開
      法條所定之特別阻卻違法事由應予免責外，縱無符合特別阻卻違法事由之情形
      ，仍須基於該條保護言論自由之立法精神，確定行為人主觀上是否具有毀損名
      譽之惡意，資為判斷之依據，倘無積極之證據足資證明行為人有毀損名譽之惡
      意，即應推定行為人無惡意毀損他人名譽之犯意。
（三）經查：
　　１自訴人於中油公司第五屆第二十次勞資會議時確實提出討論案表示「油品行銷
      事業部績效不彰，造成公司實質盈餘銳減。應追究油品行銷相關主管，至少應
      減除績效獎金分配，以為懲處」（即第四案）、「給員工購買優惠油票，是公
      司體恤全體員工的辛勞和福利，為何油品行銷事業部規定加油站服務人員對本
      公司同仁持員工優惠油票加油者不附送贈品」（即第五案），此為自訴人是認
      無誤，並有該次會議紀錄在卷可稽（見本院卷第七至八頁）。而其所指績效不
      彰之油品行銷事業部員工係第二分會之組成份子，業經被告乙○○供明在卷（
      見本院卷第九十頁）。
    ２查被告乙○○、戊○○、甲○○均為第二分會理事，尤其乙○○更擔任常務理
      事一職，被告丁○○則係油品行銷事業部第六屆勞資會議勞方代表，其等均負
      有維護中油公司勞工權益之責，是於聽聞自訴人之指摘後，認為自訴人所指油
      品行銷事業部績效不彰並無實據，持油票至民營加油站加油如再附送贈品，將
      使油品行銷事業部負責額外之操作費用而減少績效，因對自訴人之提案感到不
      平持反對意見，而在第二分會理事會、勞資會議等相關會議上表示「自訴人不
      當言論，嚴重傷害第二分會會員權益、打擊士氣、該等提案有失勞方代表立場
      、自訴人權力基礎有問題、行銷事業部主管經營能力輪不到自訴人來批判、未
      於勞資會會前會提出討論、勞資會會前會僅小貓二、三隻開會」等語，依當時
      之具體情況客觀判斷，被告四人顯係在駁斥自訴人所提第四案及第五案以維油
      品行銷事業部全體同仁之合法利益，難認其等具有誹謗之主觀不法意圖。又自
      訴人提案內容雖主張以「追究油品行銷相關主管，至少應減除績效獎金分配」
      之方式，資為懲處，然其指述之事由卻係「油品行銷事業部績效不彰，造成公
      司實質盈餘銳減」，指摘之人員顯然非侷限於無工會會員資格之主管，被告等
      因此反駁自訴人之主張，難認非基於保護二分會會員權益（即勞工權益）之立
      場而為。況自訴人擔任中油公司第五屆勞資會議勞方代表，係臺灣石油工會產
      生之代表，其執行勞方代表之職務，攸關中油公司全體勞工之共同利益，而屬
      可受公評之事項，被告等對於自訴人提出之第四案、第五案提出之評論，揆其
      所言固夾雜少數情緒性用語，然客觀上判斷尚未逾越必要範圍之程度，而屬持
      平適當之評論，因屬主觀之評論及意見之表達，自非刑法誹謗罪規範之範圍。
    ３至於被告乙○○決行致函第二分會之上級單位即臺灣石油工會表示「有關中油
      公司勞資會議勞方代表丙○○君於第五屆第二十次勞資會議中所提二案，已違
      反勞資委員勞方代表立場，嚴重侵犯本分會會員權益，請　鈞總妥處以維本分
      會會員權益」，並副知自訴人等九名勞資會議勞方代表，顯係基於擔任第二分
      會常務理事之職責，況該函文係行文與特定之相關單位及人士，且屬因保護合
      法利益及對於可受公評之事而為適當善意之評論，已如前述，是主觀上難認被
      告乙○○有誹謗之惡意，客觀上該等文字亦難認足以毀損自訴人之名譽。
（四）自訴狀雖提及被告乙○○曲解自訴人提案內容而「偽造文書」一語（見本院卷
      第三頁），然經當庭訊問自訴代理人，其陳明自訴法條僅有刑法第三百十條之
      誹謗罪（見本院卷第九三頁），故「偽造文書」之文字應係誤植，特予敘明。
（五）綜上所述，自訴人所舉之事實及證據，均難認被告等有誹謗之主觀犯意存在，
      或有客觀之誹謗行為，因有刑法第三百十一條第一款、第三款之事由存在，自
      難以誹謗罪相繩。此外，復查無其他積極證據足認被告四人涉有誹謗犯行，揆
      諸首揭法條意旨，既不能證明被告等犯罪，依法自均應為無罪之諭知。
據上論斷，應依刑事訴訟法第三百四十三條、第三百零一條第一項，判決如主文。
中　　　華　　　民　　　國　　九十三　　年　　　五　　　月　　 十八 　　日
                                      臺灣臺北地方法院刑事第五庭
                                          審判長法  官  黃程暉
                                                法　官  高偉文
                                                法　官　吳靜怡
右正本證明與原本無異。
如不服本判決，應於判決送達後十日內，向本院提出上訴狀。
                                                書記官 游秀珠
中　　　華　　　民　　　國　　九十三　　年　　　五　　　月　　 十九 　　日
